【裁判字號】    98,上訴,544
【裁判日期】    980730
【裁判案由】    強盜等
【裁判全文】
臺灣高等法院高雄分院刑事判決         98年度上訴字第544號
上  訴  人  臺灣高雄地方法院檢察署檢察官
上  訴  人
即  被  告  丙○○
                    現於臺灣高雄監獄執行中
指定辯護人  本院公設辯護人甲○○
上列上訴人因被告強盜等案件，不服臺灣高雄地方法院98年度訴
字第199 號中華民國98年3 月24日第一審判決（起訴案號：臺灣
高雄地方法院檢察署97年度偵字第23855 號），提起上訴，本院
判決如下：
    主  文
原判決關於強盜部分暨定應執行刑部分均撤銷。
丙○○犯加重強盜罪，累犯，處有期徒刑柒年貳月。
其他上訴駁回。
    事  實
一、丙○○於民國（下同）93年間，因違反毒品危害防制條例案
    件，經原審法院以93年度訴字第1074號判處有期徒刑8 月確
    定；又於94年3 月間，因違反毒品危害防制條例案件，經原
    審法院以94年度易字第213 號判處有期徒刑4 月確定，再與
    前開毒品危害防制條例案件經原審法院以94年度聲字第1553
    號裁定定應執行刑10月確定，於94年8 月10日因縮刑期滿執
    行完畢。復於94年11月間，因違反毒品危害防制條例案件，
    經原審法院以94年度訴字第3706號判處有期徒刑9 月確定，
    於95年11月20日因縮刑期滿執行完畢。
二、丙○○意圖為自己不法之所有，於97年8 月16日晚間11時50
    分許，在高雄縣鳳山市○○路230 號「國父紀念館」之停車
    場前，見乙○○停好車欲離去之際，持客觀上具有危險之凶
    器水果刀1 把，並以左手掐住乙○○之右手臂，造成乙○○
    手臂瘀傷，致其不能抗拒後，強行取走乙○○背在右肩上的
    橘色側肩包（內有行動電話1 支、現金新臺幣（下同）2,00
    0 元、身分證、駕照、健保卡3 張、7-11儲值卡、信用卡4
    張、提款卡2 張），再緊抓住乙○○之上衣領口，往公園方
    向拖行，乙○○因身體掙扎而趁機掙脫，旋即對外呼救，丙○○聞其尖叫聲後，始罷手逃離現場。
三、案經丁○○、乙○○訴由高雄縣政府警察局鳳山分局報請臺
    灣高雄地方法院檢察署檢察官偵查起訴。
    理  由
壹、程序部分：
一、按被告以外之人於審判外之言詞或書面陳述，除法律有規定
    者外，不得作為證據，刑事訴訟法第159 條第1 項定有明文
    。是證人乙○○於警詢中之證述，因係被告以外之人於審判
    外之陳述，又不符合刑事訴訟法規定之例外情形，應無證據
    能力。
二、按被告以外之人於審判外之陳述，雖不符前4 條（即刑事訴
    訟法第159 條之1 至之4） 之規定，而經當事人於審判程序
    同意作為證據，法院審酌該言詞陳述或書面陳述作成時之情
    況，認為適當者，亦得為證據。當事人、代理人或辯護人於
    法院調查證據時，知有第159 條第1 項不得為證據之情形，
    而未於言詞辯論終結前聲明異議者，視為有前項之同意，刑
    事訴訟法第159 條之5 定有明文。經查，被告丙○○及辯護
    人除爭執上述一之證據能力外，檢察官、被告及其辯護人於
    本院言詞辯論終結前，就本判決所引用下列各項屬於審判外
    陳述之證據，知有第159 條第1 項不得為證據之情形，均未
    聲明異議，且本院審酌該證據作成情況均無不適當之情形，
    是依上開規定，認得作為本案證據。
貳、實體部分：
一、訊據上訴人即被告丙○○（下稱被告）固坦承於上揭時、地
    強取乙○○之皮包等情，惟矢口否認有於行搶時持刀，或有
    何加重強盜之犯行，辯稱：伊強取乙○○之皮包時並未持刀
    ，也沒有抓住乙○○之手臂或上衣領口再拖行之行為云云。
二、經查：
  (一)被告於上揭時、地強取乙○○之皮包之事實，為被告於原審
    及本院審理中自承不諱；且被告強取乙○○皮包之時，手中
    確實持有刀械乙節，業據證人即告訴人乙○○於偵訊及原審
    、本院審理時證述明確（見偵卷第54頁、原審卷(二)第21頁背
    面至24頁、本院卷第64頁），雖被告一再辯稱：伊當時並未
    持有刀械云云，而證人即告訴人乙○○於警詢中雖指稱：「
    （有無持凶器？）當時我很害怕，我未看清楚有無持凶器。
    」等語，證人即告訴人乙○○就被告是否持有刀械乙節，似
    有前後陳述不一致之現象；然查，證人即告訴人乙○○於檢
    察官偵訊中即已明確證稱：被告持有刀械乙事等語；嗣於原
    審及本院審理中審理中面對被告之詰問時亦一再強調證稱：
    「被告確實持有似水果刀之刀械，刀刃約長13公分」等情（
    見本院卷第64頁），並鄭重指證稱：「（為何你於警詢並無
    供述被告有持刀？）當時我去報警，我還很緊張，警員問我
    被告有無拿刀子，我回答說有，但警察問我要確定才能講，
    他先幫我記明沒有，後來我就不知道警員是如何記載了；我
    一直相信警察專業，我想這點他們應該會再求證。」、「從
    我看到被告右手持刀時，我就一直注意著那把刀，我很害怕
    被告會持刀刺傷我，我才一直退。」、「當時光線還滿亮，
    被告確實有拿刀。」等語（見本院卷第64、65、66頁），是
    以證人乙○○之人生歷練（年約30餘歲）及近距離之目視，
    其對刀械之認知應無誤認之虞；況人於突遭驚嚇之際，常會
    有不知所措之舉，是證人乙○○於警詢中因甫遭行搶而心神
    未定，且對於司法訊問程序或有生疏，致警詢中未能明確陳
    述被告持有刀械，亦符合一般常情（至於檢察官於上訴書中
    請求調閱證人乙○○之警詢錄音帶乙節，因證人於警詢中之
    陳述，依法並無錄音之規定，自無從調閱）。此外，復有搜
    索扣押筆錄、扣押物品目錄表、贓物認領保管單、報案三聯
    單、指認犯罪嫌疑人紀錄表各1 份、扣案物照片7 張等件附
    卷可憑（見偵卷第14、15、25、27、29、30、33、34頁）。
    而告訴人乙○○之右手臂因遭被告用力掐住而受傷淤青之情
    ，亦有照片2 張存卷可證（見偵卷第33頁）。是被告上開所
    辯：於行搶時亦未抓住被害人乙○○之手臂，亦未持刀云云
    ，自不足採信。準此，被告確於上揭時、地持刀強盜乙○○
    之皮包之事實堪以認定。
  (二)按強盜罪所施用之強暴、脅迫，須足使被害人喪失意思自由
    ，並達於不能抗拒之程度，始足當之。至其是否已達於使人
    不能抗拒之程度，則應就客觀具體之情狀加以判斷。又強盜
    罪之所謂「不能抗拒」，係指行為人所為之強暴、脅迫等不
    法行為，就當時之具體事實，予以客觀之判斷，足使被害人
    身體上或精神上達於不能或顯難抗拒之程度而言。再者，所
    謂強暴、脅迫手段，祇須抑壓被害人之抗拒，足以喪失其意
    思自由為已足，縱令被害人實際並無抗拒行為，仍於強盜罪
    之成立不生影響，最高法院71年度臺上字第1040號、91年度
    臺上字第290 號及92年度臺上字第4240號判決意旨參照。查
    本件被告丙○○於上開時、地持刀以近距離暴力之方式，強
    行取走他人身上之財物；而被害人又為一女子，依一般社會
    通念判斷，該暴力行為顯已使被害人完全喪失其行動自主之
    能力，而達到「不能抗拒」之程度。是被告施強暴至使被害
    人無法抗拒後，而取其監管中之財物，核與強盜罪之構成要
    件相符。
三、查被告劫取告訴人財物所用之工具既為刀械，在客觀上自足
    以對人構成危險性，即屬凶器之一種。核被告丙○○攜帶凶
    器強盜所為，係犯刑法第330 條第1 項之加重強盜罪。又被
    告有如犯罪事實欄一所載之犯罪科刑執行情形，有臺灣高等
    法院被告前案紀錄表在卷足憑，是被告前受有期徒刑執行完
    畢後，5 年內故意再犯本件法定刑為有期徒刑以上之罪，應
    論以累犯並加重其刑。
四、原審據以論處被告強盜罪刑，固非無見；惟查：被告所犯係
    加重強盜罪，原審卻僅論以一般強盜罪，容有未合。被告上
    訴意旨否認有強盜犯行，指摘原判決此部分不當，為無理由
    ；而檢察官執被告所犯係加重強盜為由，提起上訴，指摘原
    判決此部分不當，即為有理由，自應由本院將原判決關於被
    告強盜部分撤銷改判（連同定應執行刑部分）。爰審酌被告
    正值壯年，不思循正當途徑取得財物，竟對夜歸女子持刀搶
    劫，嚴重影響社會之治安，誠屬不該；惟於犯罪後已有悔意
    ，且被害人遭強盜之財物已部分發還被害人，有贓物認領保
    管單在卷可參，所生損害業已減輕，及其犯罪之動機、手段
    、目的等一切情狀，量處有期徒刑7 年2 月。至於被告犯強
    盜罪所用之刀械，因未扣案，且無從證明為被告所有，依法
    不予宣告沒收，併此敘明。
參、無罪部分：
一、公訴意旨另以：丙○○於竊得丁○○之公事包後，復另行起
    意，竟意圖為自己不法之所有，於97年8 月17日上午12時20
    分許，依上開丁○○所有上開失竊保險單資料上記載之資料
    ，撥打電話給丁○○，向丁○○恐嚇恫稱：伊好心撿到丁○○之物品，要丁○○支付一點「所費（臺語）」回贖等語，
    致丁○○因擔心上開證件遭丟棄後衍生其他麻煩而心生畏懼
    ，遂與丙○○約好於同日下午1 時許，在高雄縣鳳山市「忠
    孝國小」前見面，並同時報警而當場查獲。因認被告丙○○
    另涉犯刑法第346 條第3 項、第1 項之恐嚇取財未遂罪嫌等
    語。
二、按犯罪事實應依證據認定之，無證據不得認定犯罪事實；無
    證據能力、未經合法調查之證據，不得作為判斷之依據；不
    能證明被告犯罪或其行為不罰者，應諭知無罪之判決，刑事
    訴訟法第154 條第2 項、第155 條第2 項、第301 條第1 項
    分別定有明文。次按認定不利於被告之事實，須依積極證據
    ，苟積極證據不足為不利於被告事實之認定時，即應為有利
    被告之認定，更不必有何有利之證據；又事實之認定，應憑
    證據，如未能發現相當證據，或證據不足以證明，自不能以
    推測或擬制之方法，為裁判基礎；認定犯罪事實，所憑之證
    據，雖不以直接證據為限，間接證據亦包括在內，然無論直
    接或間接證據，其為訴訟上之證明，須於通常一般之人均不
    致於有所懷疑，而得確信其為真實之程度者，始得據之為有
    罪之認定，倘其證明尚未達到此一程度，而有合理性懷疑之
    存在時，即無從為有罪之認定，此有最高法院30年上字第81
    6 號、40年臺上字第86號、76年臺上字第4986號判例可資參
    照。
三、本案公訴人認被告丙○○涉犯上揭罪嫌，無非係以告訴人丁○○於警詢、偵查中之指訴及扣案物照片2 張等為其論據。
四、訊據被告固坦承有於竊取丁○○之公事包後，有打電話向被
    害人丁○○索取報酬之事實，惟堅決否認有何恐嚇取財之犯
    行，辯稱：伊在電話中雖有向丁○○要一些錢，但並未說恐
    嚇的話等語。
五、經查：證人即告訴人丁○○於警詢中證稱：「我於97年8 月
    17日下午12時20分許，接獲一名男子打行動電話給我，說在
    高雄市○○區○○路鐵路旁撿到我失竊之物品，當時文件均
    散落，他就好心幫我撿起來，說要拿來還給我，問我是否要
    跟他拿，我就說我要拿，他就問我人在何處，他要拿來給我
    ，我就跟他說不用，我去拿就行了，我們就約好13時許在高
    雄縣鳳山市○○路忠孝國小前見面，於12時40分我還接獲該
    名男子打電話來請我快一點到達約定地點，在電話中向我說
    是好心撿到你的物品，能不能給我一點「所費（台語）」，
    被告沒說要多少錢，我就回答他說我快到了，請再等一下，
    如果等不及，請你給我你的手機門號，我再打給你，我到現
    場時，警方已查獲被告，我也還沒有給被告錢。」等語（見
    偵卷第9 、10頁）。嗣於檢察官偵查中又證稱：「隔天（即
    97 年8月17日）約12時20分許，我接到1 個男子打行動電話
    給我，說撿到我失竊的東西，跟我約好下午1 點在鳳山忠孝
    國小前見面，我在還沒到達之前，對方一直打電話給我，催
    我趕快到，在電話中他向我表示【我是好心撿到你的東西，
    你要給我一點『所費（台語）』】，我就跟警察報案，請警
    察陪我一起到現場，我到時警察已經當場抓到他。」等語（
    見偵卷第55頁），而於本院審理中亦證述如是（見本院卷第
    61 頁） 。足見被告於電話中雖曾向告訴人丁○○索討一些
    金錢作為返還文件之報償，但被告並未指定金額，更未表示
    若告訴人丁○○不付錢，即不交還文件之意。雖證人丁○○
    於本院審理中另稱：「（被告如此對你，你在面對被告時，
    你會不會害怕？）當然會，因為被竊的地點是在家門口，且
    我的皮包裡有證件，家裡的鑰匙等物，怕以後會有麻煩。」
    等語，但此乃因證人丁○○失竊物品後，畏懼個人情資、物
    品外洩所引起之特別顧慮，並非因被告向告訴人丁○○索討
    一些金錢作為返還文件之報償而引起之恐懼，故此屬二回事
    。是被告之行為尚與恐嚇罪之構成要件迥不相侔，自難以該
    罪相繩。
六、綜上所述，本件被告上開所供，是否俱與實情不符而全然不
    可採信，並非無疑。本件公訴人所舉之證據與指出之證明方
    法，尚有合理性之懷疑存在，未得使本院確信被告之犯罪，
    揆諸前開判例意旨，自不能單憑告訴人丁○○於警詢、偵查
    中之指訴及扣案物照片2 張，即以推測或擬制之方法，作為
    裁判基礎。從而，公訴意旨所指被告涉犯刑法第346 條第3
    項、第1 項之恐嚇取財未遂罪之事實，仍有合理懷疑之處，
    而不能確信為真實。揆諸前開說明，應認被告上開犯罪尚屬
    不能證明。此外，復查無其他積極證據可資認定被告涉有前
    開罪嫌，自屬不能證明被告犯罪，此部分依法應諭知被告無
    罪。
七、原審因而以不能證明被告犯有恐嚇取財未遂罪，而為被告此
    部分無罪之諭知，核無不合。公訴人提起上訴，猶執前詞，
    指摘原判決此部分不當，為無理由，應予駁回。
肆、被告另犯竊盜罪部分，業經原審論罪科刑確定，爰不再贅述
    之，合此敘明。
據上論斷，依刑事訴訟法第369 條第1 項前段、第368 條、第36
4 條、第299 條第1 項前段，刑法第330 條第1 項、第47條第1
項，刑法施行法第1 條之1 ，判決如主文。
本案經檢察官張其主到庭執行職務。
中    華    民    國    98    年     7    月    30    日
                  刑事第四庭  審判長法  官  蕭權閔
                                    法  官  李嘉興
                                    法  官  吳進寶
以上正本證明與原本無異。
如不服本判決應於收受本判決後10日內向本院提出上訴書狀，其
未敘述上訴理由者，並得於提起上訴後10日內向本院補提理由書
狀（均須按他造當事人之人數附繕本）「切勿逕送上級法院」。
中    華    民    國    98    年     7    月    30    日
                                    書記官  林佳蓉
附錄本案論罪科刑之法條全文：
中華民國刑法第330 條（加重強盜罪）
犯強盜罪而有第321 條第1 項各款情形之一者，處7 年以上有期
徒刑。
前項之未遂犯罰之。


司法院資訊處製作；財團法人民間司法改革基金會備份。
